臺灣雲林地方法院刑事判決
                                      111年度訴字第110號
公  訴  人  臺灣雲林地方檢察署檢察官
被      告  許辰民



                    （另案於法務部○○○○○○○○○執行中）
上列被告因詐欺案件，經檢察官提起公訴（110年度偵字第7957
號），被告於準備程序中就被訴事實為有罪之陳述，經告知簡式
審判程序之旨，並聽取當事人之意見後，本院合議庭裁定由受命
法官獨任進行簡式審判程序，判決如下：
   主  文
許辰民犯三人以上共同詐欺取財罪，處有期徒刑壹年貳月。
    事  實
一、許辰民（參加犯罪組織罪部分，另案判決確定）明知金融機
    構帳戶係個人理財之重要工具，為個人財產、信用之重要表
    徵，如交予他人使用，有供作財產犯罪用途之可能，仍基於
    幫助詐欺取財及基於掩飾、隱匿特定犯罪所得本質、來源及
    去向之犯意，於民國109年5月中旬某日，透過通訊軟體LINE
    與自稱「洪正慶」之人聯繫，並將申辦之第一商業銀行帳戶
    （帳號：000-00000000000，下稱第一銀行帳戶）資料提供
    給「王凱」。嗣「舒芷芸」、「王凱」及其所屬詐欺集團取
    得許辰民上開第一銀行帳戶資料後，即由不詳成員於109年5
    月25日16時46分許，撥打電話予陳朝和，佯稱為其姪賴資源
    且急需用錢云云，致陳朝和陷於錯誤，於110年5月28日14時
    29分許，在新北市○○區○○路0段000號之第一銀行新店分行，
    以其第一銀行帳戶（帳號：000-00000000000）臨櫃轉帳新
    臺幣（下同）40萬元至上開許辰民之第一銀行帳戶內。此時
    許辰民竟將原有幫助詐欺取財之犯意，提升為與「舒芷芸」
    、「王凱」及其所屬詐欺集團成員共同詐欺取財之犯意聯絡
    ，經由「王凱」指示，於同日17時11分，再前往雲林縣○○鎮
    ○○路00號之第一銀行虎尾分行，臨櫃提領陳朝和匯入之40萬
    元詐欺贓款，隨即在雲林縣○○鎮○○路000號住處附近路口，
    交付上開贓款予本案詐欺集團所指示之真實姓名年籍均不詳
    之成年男子，以此迂迴層轉之方式將款項繳回本案詐欺集團
    ，而製造金流斷點，致無從追查前揭犯罪所得去向。嗣因陳
    朝和察覺有異報警處理，始循線查獲上情。
二、案經陳朝和訴由高雄市政府警察局鼓山分局報告臺灣高雄地
    方檢察署檢察官陳請臺灣高等檢察署檢察長令轉臺灣雲林地
    方檢察署檢察官偵查起訴。
    理  由
一、認定犯罪事實所憑之證據及理由：
  　上開犯罪事實，業據被告許辰民於警詢、偵訊、本院行準備
    程序及審理時均坦承不諱（警卷第17頁至第20頁；偵卷第31
    頁至第35頁；本院卷第36頁、第43頁），核與證人即告訴人
    陳朝和於警詢時之證述（警卷第21頁至第23頁）大致相符，
    並有通訊軟體line通話紀錄擷取圖片3幀（警卷第31頁至第3
    5頁）、告訴人之新北市政府警察局新店分局江陵派出所受
    理詐騙帳戶通報警示簡便格式表1紙（警卷第43頁、第47頁
    、第55頁）、戶名陳朝和之第一銀行帳號000-00-000000號
    帳戶活期儲蓄存款存摺封面及內頁影本1紙（警卷第23頁）
    、戶名許辰民帳號00000000000號之第一商業銀行帳戶存提
    存款客戶歷史交易明細表1份（警卷第89頁至第92頁）、第
    一商業銀行虎尾分行臨櫃提領之現場監視錄影擷圖4幀（高
    檢109偵22591卷第37頁至第39頁）、告訴人陳朝和之內政部
    警政署反詐騙諮詢專線紀錄表1份（警卷第37頁至第38頁、
    第50頁）、金融機構聯防機制通報單1紙（警卷第48頁、第5
    3頁）、新北市政府警察局新店分局江陵派出所受理刑事案
    件報案三聯單1紙（警卷第49頁、第55頁）、帳戶個資檢視1
    份（警卷第59頁至第61頁）、第一商業銀行虎尾分行109年7
    月30日一虎尾字第39號函1紙暨所附戶名許辰民帳號0000000
    0000號帳戶客戶基本資料、各類存款開戶暨往來業務項目申
    請書各1份（警卷第81頁至第87頁）、提領一覽表1紙（高檢
    109偵22591卷第43頁）等附卷可稽，本案事證明確，被告犯
    行堪予認定，應依法論科。
二、論罪科刑：
　㈠按行為始於著手，故行為人於著手之際具有何種犯罪故意，
    原則上自應負該種犯罪故意之責任。惟行為人若在著手實行
     犯罪行為繼續中轉化（或變更）其犯意（即犯意之升高或
    降低），亦即就同一被害客體，轉化原來之犯意，改依其他
    犯意繼續實行犯罪行為，致其犯意轉化前後二階段所為，分
    別該當於不同構成要件之罪名，而發生此罪與彼罪之轉化，
    除另行起意者，應併合論罪外，其轉化犯意前後二階段所為
    仍應整體評價為一罪。是犯意如何，原則上以著手之際為準
    ，惟其著手實行階段之犯意嗣後若有轉化為其他犯意而應被
    評價為一罪者，則應依吸收之法理，視其究屬犯意升高或降
    低而定其故意責任，犯意升高者，從新犯意；犯意降低者，
    從舊犯意。又因行為人轉化犯意前後二階段行為係屬可分之
    數行為，且係分別該當於不同構成要件之罪名，並非一行為
    而觸犯數罪名，自不能依想像競合犯之規定從一重處斷（最
    高法院99年度台上字第3977號判決意旨參照）。次按所謂共
    同實施，並不以參與全部犯罪行為為必要，其分擔實施一部
    分行為者，仍屬共同正犯（最高法院95年度台上字第546號
    判決意旨參照）。查被告於提供上開第一銀行帳戶資料時，
    尚難認已有共同實行詐欺取財之犯意聯絡及行為分擔，且其
    當時提供前揭帳戶資料，應僅係對於詐欺取財正犯欲遂行之
    詐欺犯行，資以助力，尚難認係屬詐欺取財罪之構成要件行
    為，從而，被告於提供上開帳戶資料當時應僅論以幫助犯。
    惟其嗣後再依「王凱」之指示，提領帳戶內款項並交付所指
    定之不詳之人，實已屬取款車手之工作，被告自已該當於參
    與詐欺犯行提領詐欺款項之構成要件行為之一部實行，揆諸
    上開說明，被告仍應就此部分犯行負共同正犯之責任，而其
    前所為交付前揭第一銀行帳戶資料之幫助詐騙告訴人之行為
    ，自應為其後參與詐欺取財犯罪構成要件之行為所吸收，不
    另論幫助詐欺罪。　
　㈡核被告所為，係犯刑法第339條之4第1項第2款之三人以上共
    同詐欺取財罪及洗錢防制法第14條第1項之一般洗錢罪。
  ㈢共同實施犯罪行為，在合同意思範圍內，相互利用他人之行
    為，以達其犯罪之目的，原不必每一階段均參與，祇須分擔
    犯罪行為之一部，即應對於全部所發生之結果共同負責；又
    共同正犯之意思聯絡，不限於事前有所協定，於行為當時，
    基於相互之認識，以共同犯罪之意思參與者，亦無礙於共同
    正犯之成立。倘犯罪結果係因共犯之合同行為所致者，無論
    出於何人所為，在共犯間均應同負全部之責，並無分別何部
    分為孰人實行之必要（最高法院92年度台上字第6265號、95
    年度台上字第3489號、第3739號判決意旨參照）。經查，被
    告雖均未親自實施以電話詐騙告訴人之行為，惟其配合「洪
    正慶」、「王凱」、「舒芷芸」其等所屬本案詐欺集團其他
    成員行騙，並持本案帳戶之提款卡提領告訴人遭詐騙所匯入
    之款項後，再將之透過被告交由詐欺集團內不詳成員收取，
    據以掩飾犯罪所得之去向，可見其犯罪型態具有相當縝密之
    計畫與組織，堪認被告與其他本案詐欺集團成員相互間，具
    有彼此利用之合同意思，而互相分擔犯罪行為，應論以共同
    正犯。
  ㈣按刑法第55條所定，一行為而觸犯數罪名之想像競合犯存在
    之目的，係在避免對於同一不法要素予以過度評價；則其所
    謂「一行為」，應兼指所實行者為完全或局部同一之行為，
    或其為著手實行階段可認為同一者，均得認為合於一行為觸
    犯數罪名之要件，而評價為想像競合犯（最高法院103年度
    臺上字第3908號刑事判決參照）。查本案被告提領告訴人受
    騙款項後，轉交給詐欺集團所指定前來收款之不詳成員之行
    為，不僅彰顯其在詐欺犯罪之分工，且為掩飾、隱匿洗錢防
    制法特定犯罪所得去向之行為，是被告所為，係以一行為同
    時觸犯刑法第339條之4第1項第2款之三人以上共同詐欺取財
    罪及洗錢防制法第14條第1項之一般洗錢罪，為想像競合犯
    ，應依刑法第55條前段規定，從一重論以刑法第339條之4第
    1項第2款之三人以上共同詐欺取財罪。
  ㈤另按犯洗錢防制法第14、15條之罪，在偵查或審判中自白者
    ，減輕其刑。洗錢防制法第16條第2 項定有明文。次按想像
    競合犯之處斷刑，本質上係「刑之合併」。其所謂從一重處
    斷，乃將想像競合犯組成之評價上數罪，合併為科刑一罪，
    其所對應之刑罰，亦合併其評價上數罪之數法定刑，而為一
    個處斷刑。易言之，想像競合犯侵害數法益者皆成立犯罪，
    論罪時必須輕、重罪併舉論述，同時宣告所犯各罪名，包括
    各罪有無加重、減免其刑之情形，亦應說明論列，量刑時併
    衡酌輕罪部分量刑事由，評價始為充足，然後依刑法第55條
    前段規定「從一重處斷」，非謂對於其餘各罪可置而不論。
    因此，法院決定處斷刑時，雖以其中最重罪名之法定刑，做
    為裁量之準據，惟於裁量其輕重時，仍應將輕罪合併評價在
    內（最高法院108年度臺上字第4405、4408號判決意旨參照
    ）。查被告涉犯洗錢防制法第14條第1項部分，於本院審理
    中就其涉及一般洗錢之犯罪事實，已自白其犯罪，故就被告
    所犯洗錢防制法第14條第1項之一般洗錢犯行，應依洗錢防
    制法第16條規定減輕其刑。而被告所為加重詐欺取財罪及一
    般洗錢罪，縱因想像競合之故而從一重之三人以上共同詐欺
    取財罪處斷，惟揆諸前開判決意旨，本院仍應將前開一般洗
    錢罪經減輕其刑之情形評價在內，於量刑併予審酌。
  ㈥爰審酌被告正值青壯年，竟不思以正當方式工作賺取所需，
    參與詐欺集團而與他人分工遂行犯罪，以獲取不法利益，顯
    示其法治觀念有所偏差，致使告訴人受有財產上之損失，誠
    屬不該，惟考量被告擔任提領之車手，參與之情節與本案詐
    欺集團核心成員有別，事後未因此獲有報酬，且犯後已坦承
    犯行，核與洗錢防制法第16條第2項減刑規定相符，兼衡其
    自陳高職肄業之教育程度，入監前從事臨時工，日薪1200元
    ，與父母、兄弟姊妹同住等一切情狀，量處如主文所示之刑
    。
三、沒收部分：
　㈠本案帳戶之存摺、提款卡，固屬本案詐欺集團詐取告訴人金
    錢犯罪所用之物。然上開金融帳戶提款卡並未扣案，是否仍
    存尚有未明，且該提款卡屬個人專屬物品，隨時可透過掛失
    、補辦等方式，使原有之物失其功用，倘予宣告沒收及追徵
    ，除另使刑事執行程序開啟外，就被告犯罪行為之不法、罪
    責評價均無影響，對沒收制度所欲達成或附隨之社會防衛功
    能亦無任何助益，更可能因刑事執行程序之進行，致使被告
    另生訟爭及公眾利益損失，乃欠缺刑法上之重要性，本院認
    無沒收或追徵之必要，爰不予宣告沒收或追徵。
  ㈡依卷內事證，尚無積極證據足資佐證被告因本案犯行獲取報
    酬或其他不法利得，基於罪疑唯輕、有疑利於被告之原則，
    應認被告並無任何犯罪所得，而不予諭知沒收。
  ㈢犯第14條之罪，其所移轉、變更、掩飾、隱匿、收受、取得
    、持有、使用之財物或財產上利益，沒收之，洗錢防制法第
    18條第1項前段亦定有明文，而其立法理由係為沒收洗錢行
    為標的之財物或財產上利益，惟該條文並未規定「不論屬於
    犯罪行為人與否」均沒收之，自仍以屬於犯罪行為人者為限
    ，始應予以沒收。查被告所領取之40萬元，為詐騙贓款，嗣
    已轉交本案詐欺集團其他成員，並不在被告實際支配持有當
    中乙情，業經本院認定如前，是被告就此部分犯罪所取得之
    財物既不具所有權及事實上管領權，依上說明，自無從對其
    宣告沒收該等經其轉交之詐欺不法所得，併此說明。  
據上論斷，應依刑事訴訟法第273條之1第1項、第299條第1項前
段，判決如主文。
本案經檢察官黃立宇提起公訴，檢察官陳淑香到庭執行職務。
中　　華　　民　　國　　111 　年　　4 　　月　　14　　日
                  刑事第四庭    法  官  黃玥婷
以上正本證明與原本無異。
如不服本判決應於收受判決後20日內向本院提出上訴書狀，並應
敘述具體理由；其未敘述上訴理由者，應於上訴期間屆滿後20 
日內向本院補提理由書（均須按他造當事人之人數附繕本）。「
切勿逕送上級法院」。
告訴人或被害人如對於本判決不服者，應具備理由請求檢察官上
訴，其上訴期間之計算係以檢察官收受判決正本之日期為準。
中　　華　　民　　國　　111 　年　　4 　　月　　14　　日
                                書記官  邱明通
附錄論罪科刑法條
洗錢防制法第14條
有第二條各款所列洗錢行為者，處7年以下有期徒刑，併科新臺
幣5百萬元以下罰金。
前項之未遂犯罰之。
前二項情形，不得科以超過其特定犯罪所定最重本刑之刑。
中華民國刑法第339條之4
犯第339條詐欺罪而有下列情形之一者，處1年以上7年以下有期
徒刑，得併科1百萬元以下罰金：
一、冒用政府機關或公務員名義犯之。
二、三人以上共同犯之。
三、以廣播電視、電子通訊、網際網路或其他媒體等傳播工具，
    對公眾散布而犯之。
前項之未遂犯罰之。